【裁判字號】    86,重上,146
【裁判日期】    901231
【裁判案由】    給付工程款
【裁判全文】
臺灣高等法院臺中分院民事判決       八十六年度重上字第一四六號
      上  訴  人  洽基營造有限公司
      法定代理人  陳麗秋
      法定代理人  陳志清
      法定代理人  詹連昌
      訴訟代理人  楊權林
      複  代理人  陳章
右當事人間給付工程款事件，上訴人對於中華民國八十六年九月十二日臺灣臺中地方
法院八十四年重訴字第四七三號第一審判決提起上訴，本院判決如左：
      主      文
原判決關於駁回上訴人後項之訴及該部份假執行之聲請暨訴訟費用之裁判廢棄。
被上訴人行政院農業委員會水土保持局第二工程所應給付上訴人新台幣柒佰伍拾捌萬
貳仟壹佰玖拾參元，及自民國九十年四月十七日起至清償日止，按週年利率百分之五
計算之利息。
其餘上訴駁回。
第一、二審訴訟費用，由上訴人負擔百分之十，餘由被上訴人行政院農業委員會水土
保持局第二工程所負擔。
本判決所命給付，於上訴人以新台幣貳佰陸拾陸萬元供擔保後，得為假執行；被上訴
人行政院農業委員會水土保持局第二工程所如於假執行程序實施前，以新台幣柒佰伍
拾捌萬貳仟壹佰玖拾參元為上訴人預供擔保，得免為假執行。
      事實及理由
一、本件被上訴人台灣省政府農林廳水土保持局、台灣省政府農林廳水土保持局第二
    工程所因精省作業改隸，變更名稱為行政院農業委員會水土保持局（下稱第一被
    上訴人）及行政院農業委員會水土保持局第二工程所（下稱第二被上訴人），合
    先敘明。
二、本件上訴人上訴聲明求為判決：(一)、原判決廢棄。(二)、被上訴人等應連帶給付上
    訴人新台幣柒佰玖拾柒萬陸仟肆佰貳拾伍元，及自民國八十四年元月二十日起至
    清償日止按週年利率百分之五計算之利息。(三)、前項請求上訴人願供擔保，請准
    宣告假執行。(四)、第一、二審訴訟費用由被上訴人等連帶負擔。被上訴人答辯聲
    明，求為判決：(一)、上訴駁回。(二)、第一二審訴訟費用由上訴人負擔。(三)、如受
    不利之判決，願供擔保免為假執行。
三、上訴人於原審起訴主張：伊於民國（下同）八十一年六月二十八日及八十二年十
    二月十二日，分別就台灣省政府農林廳水土保持局第二工程所辦公室新建工程及
    該工程八十三年度追編工程簽立有工程合約，由伊承攬該等工程，分別約定工程
    總價為新台幣肆仟壹佰參拾萬元及參佰捌拾肆萬柒仟肆佰玖拾陸元。於施工期間
    又因多次變更工程內容，至工程價調整為肆仟壹佰肆拾肆萬陸仟參佰伍拾肆元及
    參佰玖拾貳萬柒仟伍佰伍拾參元，合計肆仟伍佰參拾柒萬參仟玖佰零柒元，併約
    定按工程進度分十期給付工程款。伊已依約施工，並於約定之期間內即八十三年
    十二月十九日完工，且被上訴人已於八十四年八月二十八日接管使用，惟被上訴
    人迄今僅付款參仟柒佰參拾玖萬柒仟肆佰捌拾貳元，尚有柒佰玖拾柒萬陸仟肆佰
    貳拾伍元工程款未依約給付，雖經伊多次催討均未置理等情。而依承攬契約之法
    律關係，求為命被上訴人連帶如數給付，並附加自八十四年一月三十日起算法定
    遲延利息，及為附條件假執行宣告之判決。
四、被上訴人則以：本件工程實際上尚未全部完工，尚有多項瑕疵迄未改善，仍未完
    成驗收程序，故依契約約定，上訴人尚不能請求工程尾款。另上訴人未繳存保固
    切結及保不漏切結，依約亦不得請求工程尾款。又工程總價款百分之一點五為保
    固金，依照約定於保固期滿前再發還，是上訴人就該保固金部分，並無請求權。
    而本件工程所以會在尚未驗收前即搬入使用，乃因原辦公地點在臺中縣政府，臺
    中縣政府以辦公室另有用途頻頻催促搬遷，而本件工程早應於開工後三百八十工
    作天即八十三年七月三十日前完工，然因上訴人工程始終無法驗收合格，在臺中
    縣政府之催促下，才不得不在未驗收合格下，先行遷入使用，並非表示工程無瑕
    疵，亦不表示工程已依限完工，上訴人迄未完成本件工程，暫以八十四年三月四
    日為完工日，計逾期二百四十四天，逾期罰款為六百九十二萬三千九百三十九元
    ；又依兩造所訂工程補充說明書第二十二條第四項約定，驗收有一定之程序，在
    初驗或複驗未合格部分，上訴人應於指定期限內改善完成，如逾期者，依工程合
    約第二十二條辦理逾期罰款，而工程經初驗有多項瑕疵，經多次催告改善，最後
    於八十四年十一月七日函請上訴人於八十四年十一月十五日起十五個工作天內改
    善完成，惟上訴人至今仍未完成改善，自八十四年十二月二日起至八十六年七月
    二十九日止計六百零五日，逾期罰款則為二千七百三十一萬三千九百三十五元，
    爰併主張抵銷；又本件兩項工程合約係分別訂立，兩者訂立時間相距一年半，顯
    係兩個獨立契約，其工作天自不應合併計算。再本件第一被上訴人與第二被上訴
    人猶如總公司與分公司之關係，上訴人應以締約之第二被上訴人為請求等語，資
    為抗辯。
五、查本件上訴人併以第一被上訴人即原台灣省政府農林廳水土保持局為起訴請求，
    惟本件上訴人係以系爭工程合約為請求依據，而系爭工程合約係由第二被上訴人
    即原台灣省政府農林廳水土保持局第二工程所（因精省作業改隸，變更名稱為行
    政院農業委員會水土保持局）訂立，有該工程合約可稽。按原台灣省政府農林廳
    水土保持局第二工程所，係依據水土保持局組織規程第九條規定設置，雖無獨立
    預算，且不具獨立之會計制度，但有個別組織規程及編制表，置有所長，承台灣
    省農林廳水土保持局局長之命綜理所務，並指揮監督所屬員工，可代理台灣省農
    林廳水土保持局在各個地區辦理水土保持事項（參照台灣省農林廳水土保持局組
    織章程第九條、台灣省農林廳水土保持局各工程所組織規程第二條）。因此，第
    二被上訴人行政院農業委員會水土保持局第二工程所在遇有與本身業務範圍內有
    關之私法事項時，即有代理國家處理該項事務之權責（參酌九年上字第八四四號
    判例、七十三年台上第五八號判決），應有訴訟當事人能力。上訴人既係依據其
    與第二被上訴人本身業務範圍內有關之私法事項所簽訂之工程合約請求給付工程
    款，自以列第二被上訴人為請求即可，其一併對於非契約當事人之第一被上訴人
    為請求，即無必要。從而上訴人訴求第一被上訴人連帶給付其與第二被上訴人所
    簽訂工程合約之工程款，自屬無據，不能准許。原判決以本件上訴人必須於工程
    完成經正式驗收合格，並繳存保固切結及保不漏切結，始得請領系爭工程之尾款
    ，因本件系爭工程因仍存有瑕疵，未經驗收完成，上訴人不得請求給付工程尾款
    之理由，駁回此部份上訴人在第一審之訴，依其理由雖屬不當，惟依上述理由其
    駁回上訴人對第一被上訴人之訴仍為正當，故此部份上訴人之上訴為無理由，應
    予駁回。
六、本件上訴人主張其與第二被上訴人簽訂上述工程合約後，均依約施工，並於約定
    時間內完工，並由第二被上訴人接管使用，而第二被上訴人尚有工程尾款柒佰玖
    拾柒萬陸仟肆佰貳拾伍元未給付。又第二被上訴人所稱應繳存保固切結及保不漏
    切結事，上訴人早已提交，且本件工程雖以新建工程及該工程八十三年度追編工
    程二份合約分時簽訂，然此二合約書實係在完成同一辦公室新建工程所必要者，
    僅因預算之因素而分兩次簽約，進而編列預算。該二工程之工作項目，互相牽制
    不能分開，有追編工程須待本工程完成後方得進行施工，亦有本工程需待追編工
    程之管線工程完成，方得施作之情形，故二者實為完成同一新建辦公室工程，無
    法分別獨立計算施工之工期。是本件工程所稱之工作日數三百八十日與追編工程
    所需之工作日數七十日，自當合併計算，共為四百五十個工作日。又因原設計之
    消防管線與法令規定之消防管線不符，需變更設計方能符合法令規定，乃經伊與
    第二被上訴人與建築師三方會同協議，追加三十個工作天，故本件工程總計應有
    四百八十個工作日。按本件工程於八十一年七月二日開工，因工程係採實際工作
    天數計算工程日數，扣除不計入工作日數之法定休假日及因天氣因素不能工作之
    日數，上訴人依約施工至八十三年十二月十九日完工，共用工作日四百七十九日
    ，並無逾越工期之情形。而本件上訴人承攬之上開工程，早經台中縣政府建設局
    檢驗合格後核發使用執照，第二被上訴人更於八十四年八月二十八日即遷入使用
    迄今之事實，業據上訴人提出兩造所簽訂之上開工程合約、工程計劃預算書、台
    中縣政府工務局核發之使用執照、現場施工（監工）日誌等附卷可證，並經本件
    工程之建築師即證人葉建昌就上述各節證述無誤，自堪認為屬實。
七、第二被上訴人對於前揭兩造簽訂工程合約，由上訴人承攬辦公室新建工程及追編
    工程，已付款參仟柒佰參拾玖萬柒仟肆佰捌拾貳元，該項工程業經台中縣政府檢
    驗合格核發使用執照，且於八十四年八月二十八日遷入接管使用迄今，及尚有柒
    佰玖拾柒萬陸仟肆佰貳拾伍元工程尾款未經給付之事實，並不爭執。惟以前揭情
    詞置辯。經查：第二被上訴人所指上訴人承攬施作之工程，尚有多項瑕疵部份，
    經囑請財團法人中華科技經濟鑑測中心鑑定結果，固認屬實，此有八十八年八月
    三十一日（八八）科中字第０八００三號鑑定報告書在卷佐證。惟按工作物之完
    成與已完成之工作有無瑕疵，係屬兩事，是定作人於承攬完成時，雖其工作物有
    瑕疵，仍無解於應給付報酬之義務，僅定作人得定相當期限請求承攬人修補，如
    承攬人不於所定期限內修補瑕疵，或拒絕修補，或其瑕疵不能修補者，定作人得
    依民法第四百九十四條之規定減少報酬而已（最高法院七十三年台上字第二八一
    四號判決意旨參照）。第二被上訴人以工作物有瑕庛之理由，不予通過驗收，拒
    絕給付工程尾款，卻先行遷入使用，主張上訴人迄未完成本件工程，要求按日以
    總工程款千分之一計算逾期罰款，有失公平。而本件工程既經上訴人、被上訴人
    、建築師共同向台中縣政府工務局報請核發使用執照，其上載明八十三年十二月
    十九日完工，證人即建築師葉建昌亦結證稱工程確已如期完成，故完工日期係八
    十三年十二月十九日，已可確認是實。本件系爭工程，雖以新建工程及追編工程
    二份合約分別簽訂，然該二工程之工作項目，有追編工程需待本工程完成後方得
    施工者，如止滑銅條、ＲＣ牆面工程、地板磨石子工程等，有二者互相牽制不能
    分開者，如二樓至六樓之天花板工程，有本工程需待追編工程完成，方得施作者
    ，如天花板之礦纖吸音板工程，即有待追編工程之管線工程完成，方得施作。而
    該二工程之工作項目不同，自各需完成工作之工作日數，本工程之工作日數約定
    為三百八十個工作日，追編工程為七十個工作日，合計四百五十個工作日。又於
    工程進行中，另以原設計之消防管線與法令規定之消防管線不符，經兩造與建築
    師會同協議變更設計，再追加三十個工作日，共為四百八十個工作日。自八十一
    年七月二日開工，扣除不計入工作日數之法定休假日及因天候因素不能工作之日
    數，至八十三年十二月十九日完工，共用工作日四百七十九日，有施工（監工）
    日誌在卷可憑，並無逾期完工之情形。第二被上訴人認工期應分別計算，進而主
    張逾期罰款及抵銷工程尾款，尚無足取。
八、上訴人於財團法人中華科技經濟鑑測中心鑑定後，曾就其中所列工程缺失進行改
    善，惟經第二被上訴人複驗認仍有部份瑕庛未修繕完成，此部份上訴人以「由於
    被上訴人已搬進去使用，要其暫時搬離後方能施工，有實際困難」，請求依民法
    第四百九十四條規定減少報酬，同意以財團法人中華科技經濟鑑測中心鑑定之修
    復所需費用共計三十九萬四千二百三十二元扣款結案。此項扣款業經負責設計監
    造建築師葉建昌具文認為「應屬合理，建議儘速依此標準辦理扣款結算」在卷。
    第二被上訴人對上述未修繕完成之項目及修復所需費用金額，雖未有爭執，卻以
    「被上訴人為公務機關，為免落人圖利廠商之口實」為由，不同意以扣款結案，
    仍要求上訴人應以實際行動進行改善，再辦理驗收付款，非有理由。又保固切結
    及保不漏切結，上訴人早已繳存，被上訴人之訴訟代理人業於八十六年十一月二
    十六日調查筆錄自認，且上訴人仍有工程押標金一百餘萬元被留置於被上訴人處
    ，應已足供擔保，自無須另行扣留工程款充為保固金，尤其上訴人所承攬之本件
    工程已於八十三年十二月十九日完工，經台中縣政府工務局核發使用執照，並由
    第二被上訴人早在八十四年八月二十八日就接管使用，迄今已歷時達六年有餘，
    被上訴人主張契約訂定保固期一年，仍應以被上訴人正式完成驗收手續之後才能
    起算云云，顯欠公允。本件上訴人承攬之工程款合計為肆仟伍佰參拾柒萬參仟玖
    佰零柒元，第二被上訴人已付款參仟柒佰參拾玖萬柒仟肆佰捌拾貳元，尚欠工程
    尾款柒佰玖拾柒萬陸仟肆佰貳拾伍元，因上訴人所完成之工作物有瑕疵，未能修
    繕完成，上訴人同意依葉建昌建築師認為「應屬合理」之財團法人中華科技經濟
    鑑測中心鑑定之修復所需費用共計三十九萬四千二百三十二元扣款，自應由上述
    工程尾款中扣除，則第二被上訴人應再給付上訴人柒佰伍拾捌萬貳仟壹佰玖拾參
    元，此部份上訴人之請求應予准許。又利息部分，上訴人請求自八十四年一月二
    十日起至清償日止，按週年利率百分之五計算，係以八十三年十二月十九日完工
    ，依約應於十日內初驗無誤後，二十日內正式驗收付款，然本件屬工程尾款因工
    程有瑕疵，未經完成驗收程序，但第二被上訴人則提前於八十四年八月二十八日
    搬入使用，致雙方就付款時間及瑕疵修補有爭議，迄至九十年一月十六日始再為
    第二次初驗，並於同年三月九日由第二被上訴人將初驗結果送交上訴人，然該次
    初驗仍有未通過項目多項，經本院委託財團法人中華科技經濟鑑測中心鑑定，修
    復費用如上述三十九萬四千二百三十二元，因該各項目上訴人主張需第二被上訴
    人搬出才能修補施作，同意以該數額扣款結案，並經監造建築師葉建昌認為合理
    ，通知雙方當事人，有該函在卷可稽（本院卷第三宗第十八、十九、二十八、四
    十頁）。因此，本院認此遲延利息之起算，以第二被上訴人收受上訴人陳報同意
    依上開鑑定結果為扣款之陳報書狀送達之翌日即九十年四月十七日起算，較為確
    當。原審未及察上情，以本件工程合約訂定：「全部工程完成並經正式驗收，乙
    方（按指上訴人）並已繳存保固切結及保不漏切結，除保留工程總價百分之一點
    五作為工程保固金，俟保固期滿後再行發還外，其餘尾款結清，並無息退還乙方
    所繳之全部工程保證金」、「甲方（按指被上訴人）接獲乙方前項通知（按指完
    工通知）時，應於十日內初驗無誤後二十日內正式驗收，俟驗收合格後經甲方通
    知乙方送達領款發票日起三日內付清承包價款」，認必須工程完成經正式驗收合
    格，並繳存保固切結及保不漏切結，始得請領系爭工程之尾款，本件系爭工程因
    仍存有瑕疵，未經驗收完成，上訴人不得請求給付工程尾款云云，而駁回上訴人
    在第一審之訴，顯欠允當。
九、綜上所述，上訴意旨指摘原判決不當，關於前開第二被上訴人應給付柒佰伍拾捌
    萬貳仟壹佰玖拾參元部份為有理由，應由本院就此部份及訴訟費用之裁判予以廢
    棄。改判第二被上訴人應給付上訴人柒佰伍拾捌萬貳仟壹佰玖拾參元及自九十年
    四月十七日起至清償日止，按年息百分之五計算之利息。至上訴人對第二上訴人
    逾此部分之請求，則為無理由，不應准許，故其餘上訴應予駁回。上訴人陳明願
    供擔保聲請宣告假執行，就其勝訴部份，核無不合，爰酌定擔保金額准許之。被
    上訴人陳明如受不利之判決，願供擔保免為假執行，亦酌定擔保金額予以准許。
    至於上訴人敗訴部份，其假執行之聲請已失依據，應一併駁回其上訴。
據上論結：本件上訴為一部有理由，一部無理由，依民事訴訟法第四百五十條、第四
百四十九條第一項第二項、第七十九條但書、第四百六十三條、第三百九十條第二項
、第三百九十二條判決如主文。
中      華      民      國    九十    年     十二     月      三十一    日
~B1民事第五庭審判長法  官  陳滿賢
~B2                法  官  簡清忠
~B3                法  官  古金男
右為正本係照原本作成。
如對本判決上訴，須於收受判決送達後二十日內向本院提出上訴書狀，其未表明上訴
理由者，應於提出上訴後二十日內向本院提出上訴理由書（須按他造人數附具繕本）
，並繳納送達用雙掛號郵票拾份（每份參拾肆元）。
上訴時應提出委任律師或具有律師資格之人之委任狀；委任有律師資格者，另應附具
律師及格證書及釋明委任人與受任人有民事訴訟法第四百六十六條之一第一項但書或
第二項（詳附註）所定關係之釋明文書影本。
~B                書記官  陳信和
中      華      民      國    九十一    年      一      月      二      日
附註：
民事訴訟法第四百六十六條之一（第一項、第二項）
對於第二審判決上訴，上訴人應委任律師為訴訟代理人。但上訴人或其法定代理人具
有律師資格者，不在此限。
上訴人之配偶、三親等內之血親、二親等內之姻親，或上訴人為法人、中央或地方機
關時，其所屬專任人員具有律師資格並經法院認為適當者，亦得為第三審訴訟代理人
。
                                                                        Ｂ


司法院資訊處製作；財團法人民間司法改革基金會備份。
